【裁判字號】    98,易,1240
【裁判日期】    990908
【裁判案由】    傷害
【裁判全文】
臺灣板橋地方法院刑事判決              98年度易字第1240號
公  訴  人  臺灣板橋地方法院檢察署檢察官
被      告  丙○○
選任辯護人  劉智園律師
上列被告因傷害案件，經檢察官提起公訴（97年度偵字第23416
號），本院判決如下：
    主  文
丙○○傷害人之身體，處有期徒刑伍月，如易科罰金，以新臺幣
壹仟元折算壹日。扣案之電擊器壹支沒收。
    事  實
一、緣乙○○（嗣於民國99年4 月8 日死亡，業經本院另行審結
    ）與其妻戊○○（原名黃淳妍）為位在臺北縣林口鄉○○路
    之「林口花園廣場社區」之住戶，因長期質疑該社區管理委
    員會召開程序不合法，於民國97年6 月20日晚上8 時許，趁
    該管理委員會於臺北縣林口鄉○○路250 號地下1 樓活動中
    心召開會議之際，進入會場並要求查閱會員之委託書，而與
    在場開會之人員即代理主任委員丙○○、總幹事甲○○（業
    經本院另行審結）及委員丁○○（業經檢察官為不起訴處分
    ）等人發生口角衝突。詎丙○○竟基於傷害他人身體之犯意
    ，先以徒手、繼則以手持電擊器之方式，毆打、敲擊及電擊
    乙○○，且於戊○○見狀上前勸阻時，明知戊○○甫因車禍
    致受有右臂骨折等傷害，竟又施力拉扯其右手，造成乙○○
    受有電擊傷合併四肢無力、外傷性篩竇出血、雙眼淤傷、臉
    部及雙唇挫傷、雙上肢挫傷、前胸挫傷等傷害，戊○○則受
    有右肩挫傷之傷害。
二、案經乙○○、戊○○訴由臺北縣政府警察局新莊分局報請臺
    灣板橋地方法院檢察署檢察官偵查起訴。
    理  由
一、訊據被告丙○○固坦承係前述社區管理委員會之代理主任委
    員、甲○○係總幹事，其於上揭時、地，確有與告訴人乙○○、戊○○間生有糾紛，後來其有拿出電擊器之事實，惟矢
    口否認有何傷害犯行，辯稱：伊並未徒手或以使用電擊器方
    式，毆打乙○○及戊○○，伊與甲○○係同遭乙○○兩手分
    持「黑金剛手機」及成串鑰匙追打攻擊，且伊受傷部位均在
    頭部；伊從來沒有意思要傷害他人，是秉於職責不敢離去且
    負有阻止衝突的義務，故整個事態發生是否如戊○○所述完
    全歸責於伊，尚待查明，而且卷附之診斷證明書所載乙○○
    之傷勢，是否可以證明被告受有電擊之事實或完全出於被告
    毆擊所致，亦不足以證明，何況戊○○所載之傷勢，也與戊○○證述不符，甚至被告頭部確實有插有半節鑰匙之傷勢，
    請審酌整件案件起因、過程與被告當時之立場，查明真相云
    云。然查：
  (一)證人即告訴人戊○○於審理時結證稱：97年6 月20日晚上8
    時許，伊與其夫乙○○有到社區地下室1 樓召開例行社區會
    議的現場，乙○○要求開會時委員要過半數，但當時並沒有
    過半數的委員到場參與，乙○○就要求看委託書，丁○○就
    用手去推乙○○，後來甲○○過來要搶下乙○○手上的手機
    ，就發生衝突；在丁○○與乙○○發生爭執時，被告坐在他
    自己的位子上，是甲○○過來後，乙○○才和甲○○扭打成
    一團，此時伊等和被告都沒有任何互動或交談，後來伊朝會
    議室內側走，被告就突然衝過來打伊的右手，拉伊的右手，
    被告知道伊右手有受傷，當時伊痛到大叫，因為伊原有的手
    傷還沒好，不能碰，在此段期間都是甲○○和乙○○有摩擦
    ，又過了一陣子，被告又過來打及撥伊的手，伊轉身跟被告
    說不要再碰伊的手後，被告就朝乙○○的頭打下去，乙○○
    失去平衡一下子就倒地，癱坐在地上，伊有看到被告右手拿
    著電擊器，乙○○癱坐之後，被告還用兩手往乙○○的頭一
    直打，被告用兩手不斷地打乙○○的時候，就有持黑色的電
    擊器，是直接打下去，伊確定被告右手有一個黑色的電擊器
    ，因為伊當時距離被告與乙○○約1 公尺，所以有目擊也有
    聽到當被告以電擊器接觸乙○○時，有發出「啪」的聲音，
    在乙○○癱坐在地上時，最少以電擊器打5 、6 下，後來乙○○癱坐地上一陣子之後起來，伊看到地上有一灘血，伊看
    到血不斷從兩邊鼻孔流下來，伊好像跟在旁的丁○○說要其
    主持公道之類的話後，被告又拿電擊器衝向乙○○，朝乙○○的心臟部分攻擊刺2 、3 次，之後被告好像就離開現場，
    只剩甲○○、丁○○；伊看到被告用兩手狂打乙○○頭的上
    半部，伊就聽到「啪」的聲音，被告拉伊兩次，都是拉右手
    ，伊不知道被告為何要拉伊，伊沒有跟其他人有衝突，要勸
    架的對象也不是伊，97年4 月1 日伊因車禍發生骨折時，被
    告就在現場，因其造成伊車禍摔車，伊有對被告提出告訴，
    所以被告知道伊右手有傷；伊看到被告打乙○○的時候，聽
    到有間隔的「啪」的聲音，是接觸到乙○○頭部的聲音，因
    為被告速度很快，一手持電擊器，一手徒手，伊沒辦法確認
    兩手一起打時是發出「啪」的聲音，但被告確有用電擊器以
    電擊的方式攻擊乙○○，伊有看到被告開啟電擊器在有電流
    的情況下，以電擊器攻擊乙○○，因為攻擊乙○○心臟部位
    那次有伴隨很強烈刺眼的藍光，因為被告不斷主動攻擊乙○○，伊用身體阻擋被告的去路，有聽到很刺耳的「啪、啪」
    的聲音，乙○○在受到被告的攻擊後，整個癱坐在地上，後
    來隔了一陣子乙○○站起來，鼻子流很多血，之後又受到攻
    擊後，乙○○有點語無倫次，有大聲講話，但不知道他在講
    什麼等語（見本院99年8 月19日審判筆錄第3 至10頁）。
  (二)證人丁○○於本院審理時亦結證稱：97年6 月20日晚上8 時
    許是伊住的社區開會，開會不久，乙○○進來，好像有喝點
    酒，講話大聲，起初有向乙○○說正在開會不要吵，但乙○○越講越大聲，總幹事（甲○○）先過去阻擋乙○○，也跟
    著乙○○繞著開會現場走，又繞到主委（被告）旁邊跟主委
    吵起來，就發生衝突；伊看到乙○○身上本來就帶一支手機
    ，乙○○手拿手機，好像不是攻擊被告，伊也有看到被告攻
    擊乙○○，乙○○出手要打被告，被被告扳倒，被告和乙○○就拉扯起來，最後乙○○在下面；伊有看到被告拿出電擊
    器，但沒有看到電乙○○，但有看到乙○○已經倒下後，被
    告與乙○○兩人互打，被告用手打乙○○頭部，乙○○和被
    告兩人都躺在地上，都是用手打；伊有看到乙○○流鼻血，
    就是倒下去的時候，也有看到被告頭部受傷，但不知道是怎
    麼傷到的，有流一點血；伊有看到甲○○攻擊乙○○，因為
    甲○○體型比較好，乙○○要攻擊甲○○，反被甲○○攻擊
    ，乙○○與甲○○兩人扭打在一起，當時出手沒有很重，是
    乙○○與被告兩人倒下去的時候，出手的狀況才很嚴重；戊○○是質問被告為何毆打其夫乙○○而靠近時，與被告互相
    拉扯，被告在乙○○倒地前還站著的時候就有拿著電擊器作
    勢，當時伊站在旁邊，要把弄亂的桌椅擺好，是從側面看到
    被告取出電擊器，伊有跟被告說大家都是鄰居，不要拿電擊
    器出來，但伊並沒有看清楚被告是用電擊器朝乙○○揮舞或
    有接觸到乙○○的身體等語（見本院99年8 月19日審判筆錄
    第14至21頁）。
  (三)茲自上開兩名證人所述互為勾稽，並有案發現場之錄影光碟
    翻拍照片（見97年度偵字第23416 號偵查卷宗第92至127 頁
    ）、檢察官勘驗光碟筆錄（同上偵卷第157 頁）、本院99年
    6 月10日勘驗筆錄附卷可稽，復有上開光碟在卷足憑，足認
    被告與乙○○間於上揭時、地確有爆發肢體衝突，被告與戊○○間亦有拉扯，而被告後來有針對乙○○而拿出其所有之
    電擊器來等情，彰彰明甚。本件亟待究明者，乃起訴意旨所
    指乙○○、戊○○所受之傷勢，是否係被告故意傷害而造成
    ？經查被告有用手毆打乙○○的頭部，在乙○○倒地癱坐之
    後，還用兩手，一手持電擊器、一手徒手往乙○○的頭一直
    打，甲○○與乙○○兩人扭打時出手並沒有很重，是被告與
    乙○○扭打時出手的狀況才很嚴重等情，業經證人戊○○、
    丁○○於審理時結證綦詳；再者，本件嗣因傷者送醫才結束
    整起衝突，究先送醫者何人，證人戊○○與丁○○所述雖有
    歧異（戊○○稱係被告與甲○○先行上救護車離去；丁○○
    則稱是乙○○先送醫，再來才是丙○○），惟傷者均係在現
    場衝突後即以救護車送醫診療則屬一致，倘無積極事證佐憑
    ，尚難逕認此間更有何其他因素介入，從而乙○○於案發當
    日經救護車送赴醫院時之實際情狀即應先究明。
  (四)再詰諸證人戊○○於審理時結證稱：後來乙○○到長庚紀念
    醫院有做詳細診療，因為當時乙○○沒有意識，四肢也沒有
    反應，是由伊向醫師陳述發生之情形，後來醫師針對乙○○
    四肢沒有反應的情況以針刺的方式處理，過了半個小時，伊
    問護理人員及看乙○○狀況不是很好，經在場的友人告知希
    望能把握黃金時間，儘速送往臺北市的大型醫院，伊就請長
    庚紀念醫院護理人員安排救護車先轉送到臺北市○○○路的
    中心診所，診所不敢收，又安排了國泰綜合醫院後，以同一
    輛救護車轉送到國泰綜合醫院，進國泰綜合醫院後，伊就在
    走道上等待，一直到翌（21）日早上天亮之後，乙○○才被
    推到醫院的走道上，在醫院的過程都是醫師在處理；從長庚
    紀念醫院要離開送往臺北市時，乙○○有講話，但不能走動
    ；原本國泰綜合醫院要求要住院，但伊因家中因素，無法配
    合在國泰綜合醫院住院，醫師有囑咐，如果乙○○一有覺得
    不舒服就要馬上去醫院就診，所以當天（21日）就離開國泰
    綜合醫院，沒有辦理住院就先回家，因為乙○○一直不舒服
    ，大部分時間躺在家裡，大約兩天之後，乙○○站起來，但
    會從鼻子流出黃色液體，乙○○說會暈眩得很厲害，快撐不
    住，就趕快送去長庚紀念醫院，醫師說是腦脊髓液滲漏，一
    有發生會致死的，人要趕快躺下來，後來在長庚紀念醫院住
    院4 天，有做斷層掃描，但看不出是哪個地方滲漏，在伊記
    憶中，乙○○以前沒有類似的頭部受傷就診情形，都是腸胃
    方面的疾病等語（見本院99年8 月19日審判筆錄第11至13頁
    ）。可見乙○○自以救護車送醫而離開案發現場後，在長庚
    紀念醫院、國泰綜合醫院的轉診治療過程，均有醫護人員協
    助進行，再無其他傷害外力介入，而乙○○當時身體之情狀
    及乙○○在事發現場即有流鼻血之情形，業據證人戊○○、
    丁○○證述如前，並有乙○○臥躺病床之照片可佐（見同上
    偵卷第57至59頁），且參諸卷附之國泰綜合醫院於97年6 月
    21日出具之乙○○之診斷證明書、長庚紀念醫院於97年6 月
    24日、97年6 月26日、97年6 月28日出具之乙○○之診斷證
    明書及長庚紀念醫院於97年6 月21日出具之戊○○之診斷證
    明書所載（見同上偵卷第40至46頁；按被毆傷而尋求醫師診
    斷治療，對醫師而言，仍屬其醫療業務行為之一部分，仍應
    依醫師法第12條第1 項之規定製作病歷，則該病歷仍屬業務
    上所製作之紀錄文書，與通常之醫療行為所製作之病歷無殊
    ，自屬刑事訴訟法第159 條之4 第2 款所稱從事業務之人於
    業務上所須製作之紀錄文書，而診斷證明書係依病歷所轉錄
    之證明文書，自仍屬本條項之證明文書，有證據能力，最高
    法院97年度臺上字第666 號判決意旨可參），乙○○經醫師
    診斷為「右眼周圍挫傷，臉部及雙唇挫傷，雙上肢挫傷，前
    胸挫傷，疑頭部損傷，電擊傷」、「軀體遭電擊棒傷害，雙
    眼瘀傷」、「疑似顱骨底骨折」、「外傷性篩竇出血，疑似
    腦脊髓液滲漏」、「電擊傷合併四肢無力，疑似頸椎神經損
    傷」；戊○○則經醫師診斷認「右肩挫傷，右肱骨固有閉鎖
    性骨折，左上臂及右小腿挫傷，左手擦傷」等情，足認被告
    與乙○○、戊○○發生肢體衝突後，乙○○、戊○○二人確
    有受傷之事實，然此等傷害結果及「疑似」傷勢，是否均與
    被告於本件之傷害行為間具有相當因果關係，則尚待更進一
    步細究釐清。
  (五)本院依被告之聲請向長庚紀念醫院函調乙○○之病歷資料後
    ，被告繼以乙○○實際並未受有電擊傷，所謂電擊傷乃是出
    自病患（乙○○）家屬敘述等語置辯。但查，被告坦承與乙○○衝突之時，確有取出其所有之電擊器向乙○○揮舞之行
    為，此自監視錄影所攝內容確證無訛，而被告是否有持電擊
    器以電擊之方式，即實際接觸而施加電流於乙○○，造成乙○○受有傷害一節，依證人戊○○前開證稱：乙○○癱坐之
    後，被告還用兩手往乙○○的頭一直打，被告用兩手不斷地
    打乙○○的時候，就有持黑色的電擊器，是直接打下去，有
    確定，被告右手有一個黑色的電擊器，因為伊當時距離被告
    與乙○○約1 公尺，所以有目擊也有聽到當被告以電擊器接
    觸乙○○時，有發出「啪」的聲音，在乙○○癱坐在地上時
    ，最少以電擊器打5 、6 下，後來乙○○癱坐地上一陣子之
    後起來，伊看到地上有一灘血，伊看到血不斷從兩邊鼻孔流
    下來，伊好像跟在旁的丁○○說要其主持公道之類的話後，
    被告又拿電擊器衝向乙○○，朝乙○○的心臟部分攻擊刺2
    、3 次，之後被告好像就離開現場，只剩甲○○、丁○○；
    被告確有用電擊器以電擊的方式攻擊乙○○，伊有看到被告
    開啟電擊器在有電流的情況下，以電擊器攻擊乙○○，因為
    攻擊乙○○心臟部位那次有伴隨很強烈刺眼的藍光，因為被
    告不斷主動攻擊乙○○，伊用身體阻擋被告的去路，有聽到
    很刺耳的「啪、啪」的聲音，乙○○在受到被告的攻擊後，
    整個癱坐在地上，後來隔了一陣子乙○○站起來，鼻子流很
    多血等語，並參核本院勘驗光碟內容影像之呈現，被告手持
    電擊器後乃係主動靠近乙○○，甚至清楚可見被告快速箭步
    向前攻擊乙○○時，手持電擊器閃動藍光刺擊之態勢，而證
    人戊○○適立於被告與乙○○間欲意阻擋，其距離該兩人最
    近，所見情狀應屬最為真切。再者，乙○○送醫急救時，身
    為病患家屬之戊○○，在應對醫師詢問而敘述乙○○送醫經
    過，事關醫師之緊急診療處置，戊○○當與一般人相同，豈
    會故作虛偽陳述干擾診斷，甚至甘冒延誤救治乙○○之風險
    ；何況醫師乃係依其親自診斷之結果，製作病歷與診斷證明
    書，倘醫師認戊○○所述情狀與其臨床診察結果無關，醫師
    基於專業判斷，自不會貿然記載於診斷證明書，而且於診斷
    證明書中，醫師對於仍有再經觀察、檢查必要，暫難斷定者
    ，均載有「疑似」字眼，倘無其他積極事證相佐，顯難逕認
    即有該部分傷害，惟乙○○因遭被告攻擊而受有電擊傷合併
    四肢無力、外傷性篩竇出血、雙眼淤傷、臉部及雙唇挫傷、
    雙上肢挫傷、前胸挫傷等傷害，則屬徵而可信，灼然甚明。
    至於另證人丁○○上述所證雖也肯認被告確有取出電擊器對
    付乙○○，但其並未看清楚被告是用電擊器朝乙○○揮舞或
    有接觸到乙○○的身體等情，經綜觀始末，既有上述事證明
    佐，顯不足徒此而為有利被告之事實認定。
  (六)又告訴人戊○○之傷勢雖經醫師診斷認「右肩挫傷，右肱骨
    固有閉鎖性骨折，左上臂及右小腿挫傷，左手擦傷」等情，
    惟依告訴人即證人戊○○之指證，被告除故意兩次拉扯其右
    手臂外，並無與之有肢體衝突，且就戊○○因先前之車禍成
    傷為被告所明知一節，被告不曾否認爭執，參諸上開證人戊○○結證其右手舊傷未癒，又遭被告拉扯致傷等情，其右肩
    挫傷即係被告之行為所造成無疑，被告對戊○○之拉扯行為
    與戊○○之傷害結果間，具有相當因果關係，被告實已難辭
    此部分之故意傷害罪責。至於除此部分外之其他傷勢，則與
    戊○○所指訴被告對其施加之傷害行為及事發情節無涉，要
    難認係被告本件傷害行為所造成，應予敘明。
  (七)綜上，足認被告上開所辯各節，顯係卸責飾詞，殊無可採，
    罪證明確，犯行洵堪認定。
二、核被告所為，係犯刑法277 條第1 項之傷害罪，被告傷害乙○○、戊○○之行為，整體時間極為短暫，各個舉動密接發
    生，又處於同一事發場域，自應評價為一行為；其以一行為
    而觸犯前開兩個傷害罪，為想像競合犯，依刑法第55條規定
    ，應從一情節較重之傷害罪論處。爰審酌被告遇事不思理性
    處理，魯莽爭執，更遽以徒手及持械暴力相加，致被害人乙○○傷勢非輕，戊○○亦受有傷害，兼衡被告與乙○○之衝
    突乃為社區事務而生，自己也有受傷事實，及其於犯罪後猶
    不知悔悟之態度等一切情狀，量處如主文所示之刑，並諭知
    易科罰金之折算標準，以資懲儆。
三、扣案之電擊器一支，係被告所有且供本件犯罪所用之物，爰
    依刑法第38條第1 項第2 款規定，併予宣告沒收。
據上論斷，應依刑事訴訟法第299 條第1 項前段，刑法第277 條
第1 項、第55條、第41條第1 項前段、第38條第1 項第2 款，刑
法施行法第1 條之1 ，判決如主文。
本案經檢察官陳豐年到庭執行職務
中    華    民    國    99    年    9     月    8     日
                    刑事第十庭    法  官  張江澤
以上正本證明與原本無異。
如不服本判決，應於判決送達後10日內敘明上訴理由，向本院提
出上訴狀 (應附繕本) ，上訴於臺灣高等法院。其未敘述上訴理
由者，應於上訴期間屆滿後20日內向本院補提理由書「切勿逕送
上級法院」。
                                  書記官  梁宜庭
中    華    民    國    99    年    9     月    10    日
附錄本案論罪科刑法條全文：
刑法第277條
傷害人之身體或健康者，處三年以下有期徒刑、拘役或一千元以
下罰金。
犯前項之罪因而致人於死者，處無期徒刑或七年以上有期徒刑；
致重傷者，處三年以上十年以下有期徒刑。

司法院資訊處製作；財團法人民間司法改革基金會備份。
